臺灣高等法院花蓮分院刑事判決　　　　 99年度上訴字第234號
上　訴　人　臺灣花蓮地方法院檢察署檢察官
上　訴　人
即　被　告　劉菊　　49歲民.
選任辯護人　吳明益律師
被　　　告　許顯郎
指定辯護人　蔡文欽律師
上列上訴人因偽造有價證券案件，不服臺灣花蓮地方法院99年度
訴字第143號中華民國99年8月30日第一審判決（起訴案號：臺灣
花蓮地方法院檢察署98年度偵緝字第285號、99年度偵字第1333
號），提起上訴，本院判決如下：
    主  文
原判決關於劉菊部分撤銷。
劉菊犯偽造有價證券罪，處有期徒刑壹年拾月，緩刑伍年。未扣
案如附表所示本票壹紙其中關於偽造以「薛錦松」為共同發票人
部分沒收。
其他上訴駁回。
    犯罪事實
一、劉菊因需錢孔急，欲與翁依綺（原名翁秀鳳）一同向李盛元
    借款新台幣（下同）65萬元，由翁依綺提供其所有臺東縣關
    山鎮○○段884地號土地及其上建物、同段第883地號土地之
    使用權供作上開債務之擔保，劉菊與翁依綺並約定自65萬元
    中提出18萬元清償翁依綺上開擔保物上原設定之抵押權，以
    便李盛元可設定第一順位抵押權（屆期由劉菊清償24萬元，
    翁依綺清償41萬元），劉菊得知因自己係大陸人士，李盛元
    希望能由其台籍配偶一同擔保，為借款條件，乃於民國97年
    1月9日前某時，於不詳處所，基於偽造有價證券及詐欺取財
    之犯意，未徵得其夫薛錦松之同意，在票號CH0000000號（
    起訴書及原判決均誤載為CH0000000號）之商業本票發票人
    欄偽簽薛錦松之姓名，而作成劉菊與薛錦松為共同發票人之
    本票1紙（如附表所示），再於97年1月9日持往花蓮縣吉安
    鄉○○○街135號許顯郎住處，將之交予許顯郎，許顯郎再
    轉交李盛元供擔保借款而行使之。嗣因劉菊取得借款後未依
    約按期清償本金及利息，李盛元催討無結果後乃向臺灣花蓮
    地方法院民事庭以劉菊、薛錦松並列為相對人而聲請裁定本
    票准予強制執行（該院97年度司票字第320號裁定），劉菊
    於接獲裁定後得知薛錦松亦將一併遭強制執行，遂向臺灣花
    蓮地方法院檢察署檢察官自首，而查悉上情。
二、案經劉菊向臺灣花蓮地方法院檢察署檢察官自首後偵查起訴
    。
    理  由
壹、有關證據能力部分：
    按被告以外之人於審判外之陳述，雖不符刑事訴訟法第159
    條之1至第159條之4之規定，然經當事人於審判程序同意作
    為證據，法院審酌該言詞陳述作成時之情況，認為適當者，
    亦得為證據；當事人、代理人或辯護人於法院調查證據時，
    知有刑事訴訟法第159條第1項不得為證據之情形，而未於言
    詞辯論終結前聲明異議者，視為有前項之同意；此於刑事訴
    訟法第159條之5第1、2項定有明文。經查：本判決下列所引
    用之被告以外之人（含共同被告）於審判外之陳述證據，業
    經本院於審理期日踐行調查證據程序，無論檢察官、被告或
    其選任辯護人均未爭議其證據能力。本院審酌上開陳述作成
    時之情況，認並無違法取證之瑕疵，認以之作為證據為適當
    ，爰依據上開規定均採為證據。
貳、實體方面：
甲、有罪部分：
一、認定犯罪事實所憑之證據及理由：
    上揭犯罪事實，迭據被告劉菊先後於偵查、原審及本院審理
    時坦承不諱，核與證人薛錦松於警詢、偵查、原審及本院審
    理中之證述（分見他字第728號卷第20、21、27、28頁；原
    審卷第115至125頁；本院卷第80頁反面至82頁）、證人翁依
    綺於警詢、原審及本院審理中之證詞（見他字第728號卷第2
    0、21頁；原審卷第173至189頁；本院卷第101頁）、證人李
    盛元（見原審卷第190至197頁）及謝玉群（見原審卷第104
    至113頁）於原審審理中之證詞暨證人劉德裕先後於偵查、
    原審審理中之證詞相符（分見偵字第2649號卷第5、6頁；原
    審卷第198至204頁）；並有被告劉菊冒用薛錦松名義共同簽
    立之本票影本1紙、臺灣花蓮地方法院97年度司票字第320
    號裁定影本1份、同意書及切結書影本各1份附卷可稽（見他
    字第728號卷第3至5、20、21頁；原審卷第159、160頁），
    被告劉菊前開任意性之自白核與事實相符，堪信屬實。本案
    事證明確，被告劉菊犯行堪以認定，應依法論科。
二、論罪之理由：
(一)、按行使偽造有價證券，以取得票面價值之對價，固不另論詐
    欺罪，但如以偽造之有價證券供作擔保或作為新債清償而借
    款，則其借款之行為，除構成行使有價證券外，另應論以詐
    欺罪，是被告劉菊持其偽造其夫薛錦松為共同發票人之本票
    供擔保，向李盛元調借現金等情，已如前述，核被告劉菊所
    為，係犯刑法第201條第1項偽造有價證券罪、第339條第1項
    之詐欺取財罪（公訴人起訴法條漏載刑法第339條第1項之詐
    欺取財罪，惟起訴事實已有記載部分之犯行）。被告劉菊偽
    造署押之行為，係偽造有價證券之部份行為，不另論罪，又
    行使偽造有價證券之低度行為，為偽造有價證券之高度行為
    所吸收，應僅論以偽造有價證券罪。被告劉菊以一行使偽造
    有價證券之行為，分別觸犯偽造有價證券罪及詐欺取財罪，
    為想像競合犯，應依一偽造有價證券罪處斷。另被告劉菊在
    其上開犯行未為任何有偵查犯罪職權之公務員知悉前，具狀
    向檢察官自首承認犯行，並進而接受本件裁判，此有自首狀
    在卷可稽（見他字第728號卷第1至5頁），另依刑法第62條
    前段規定減輕其刑。
(二)、次按刑法第59條之酌量減輕其刑，必於犯罪之情狀，在客觀
    上足以引起一般同情，認為即予宣告法定低度刑期，猶嫌過
    重者，始有其適用，至於被告無前科，素行端正，子女眾多
    等情狀，僅可為法定刑內從輕科刑之標準，不得據為酌量減
    輕之理由，最高法院51年台上字第899號判例參照。查本件
    被告劉菊以偽造其夫薛錦松為共同發票人之本票供擔保，會
    同證人翁依綺向證人李盛元借款65萬元之目的，係因為個人
    財務理財不當積欠債務急需清償，業據證人薛錦松、翁依綺
    等人證述在卷，且其犯行既已依同法第62條前段自首之規定
    減輕其刑，在減輕其刑之後尚難謂有何法重情輕之情狀，於
    客觀上並無情堪憫恕之處，自無適用刑法第59條規定酌減其
    刑，被告劉菊及其辯護人請求依刑法第59條規定酌減其刑云
    云，尚無理由。
三、撤銷改判部分：
(一)、原審認為被告劉菊犯行事證明確，予以論罪科刑，固非無見
    ，惟查：
１、被告劉菊持其偽造其夫薛錦松為共同發票人之本票供擔保，
    向李盛元調借現金，核其所為，除了犯刑法第201條第1項偽
    造有價證券罪之外，尚應構成同法第339條第1項之詐欺取財
    罪，原審漏未依詐欺取財罪論處，即有違誤。
２、又被告劉菊向李盛元所為借款早於被告劉菊向警方自首前均
    已清償完畢，有訴外人翁依綺於97年7月28日開立之收據為
    憑，復據翁依綺及李盛元於本院陳明在卷（見本院卷第101
    、102頁），且被害人薛錦松亦已諒解被告劉菊之行為，不
    再追究。凡此均屬原審漏未審酌之處，尚有未合，被告劉菊
    上訴主張應從輕量刑云云，雖無理由，惟原判決既有上開違
    誤之處，自應由本院將原判決關於被告劉菊部分撤銷改判。
(二)、爰審酌被告劉菊係大陸人士、為國中畢業程度、素行、犯罪
    之動機及目的、票面金額及手段之侵害性不小、與被害人薛
    錦松係夫妻關係，並已取得薛錦松之諒解、復已清償積欠被
    害人李盛元之款項、犯後自首之悔意程度等一切情狀，量處
    有期徒刑1年10月。又就如附表所示之本票，其中關於以「
    薛錦松」為共同發票人之偽造部分，不問屬於被告劉菊與否
    ，依刑法第205條之規定諭知沒收。而該本票上偽造之「薛
    錦松」簽名1枚，因該本票部分已諭知沒收，自無庸重複諭
    知沒收。
(三)、查被告劉菊並無前科紀錄，有臺灣高等法院被告全國前案紀
    錄表在卷可按，復考量被告劉菊所為之侵害性不小、與被害
    人薛錦松係夫妻關係，已取得薛錦松之諒解、復已清償積欠
    被害人李盛元之款項、其因一時失慮及疏未注意，偶罹刑典
    ，事後自首，足認其深具悔意，經此刑之宣告後，應已知所
    警惕，而無再犯之虞，且其家庭及工作均有賴其本人維繫經
    營，兼為促其培養戒慎之生活態度，並強化其負責之觀念，
    以免將來再有疏虞或不當之行為發生，造成不必要之負累，
    而有拉長其緩刑期間之必要，因此依法為緩刑5年之宣告。
乙、無罪部分（即被告許顯郎）：
一、公訴意旨另以：於97年19日被告許顯郎為逼迫借款人如期還
    款，竟基於教唆偽造有價證券之犯意，教唆被告劉菊簽立票
    號CH0000000號商業本票1紙，並要求被告劉菊當場在本票發
    票人處簽下配偶薛錦松之姓名，因認係涉犯刑法第29條、第
    201條第1項之教唆偽造有價證券罪云云。
二、按犯罪事實應依證據認定之，無證據不得認定犯罪事實。又
    不能證明被告犯罪者，應諭知無罪之判決，刑事訴訟法第15
    4條第2項、第301條第1項分別定有明文。又認定不利於被告
    之事實，須依積極證據，苟積極證據不足為不利於被告事實
    之認定時，即應為有利於被告之認定，更不必有何有利之證
    據。另按事實之認定，應憑證據，如未能發現相當證據，或
    證據不足以證明，自不能以推測或擬制之方法，以為裁判基
    礎；又認定犯罪事實，所憑之證據，雖不以直接證據為限，
    間接證據亦包括在內，然無論直接或間接證據，其為訴訟上
    之證明，須於通常一般之人均不致於有所懷疑，而得確信其
    為真實之程度者，始得據之為有罪之認定，倘其證明尚未達
    到此一程度，而有合理性懷疑之存在時，即無從為有罪之認
    定，最高法院著有30年上字第816號 、40年臺上字第86號、
    30年上字第1831號、76年臺上字第4986號等判例可資參照。
    另刑事訴訟法第161條第1項規定：檢察官就被告犯罪事實，
    應負舉證責任，並指出證明之方法。因此，檢察官對於起訴
    之犯罪事實，應負提出證據及說服之實質舉證責任。倘其所
    提出之證據，不足為被告有罪之積極證明，或其闡明之證明
    方法，無從說服法官以形成被告有罪之心證，基於無罪推定
    之原則，自應為被告無罪判決之諭知（最高法院92年臺上字
    第128號判例意旨參照）。
三、公訴意旨認被告許顯郎涉有上揭罪嫌，無非係以共同被告劉
    菊在警詢及偵查中自白、證人即當時在場人劉德裕在偵查中
    之證詞暨共同被告劉菊所開立之商業本票影本ㄧ紙，為其論
    罪之依據，此外，別無其他積極證據。訊據被告許顯郎固坦
    承有收受劉菊交付本案商業本票一紙，惟堅決否認有教唆偽
    造有價證券犯行，辯稱略以：「我沒有要求劉菊簽發本票。
    我沒有要劉菊在本票上偽簽他先生的名字。我知道劉菊有簽
    發本票交給李盛元，當時大家在場，當我的面把票拿給李盛
    元。劉菊沒有在我面前簽發本票，她是直接帶已簽好的本票
    過來的。本件借貸是基於設定不動產的價值。」等語。
四、經查：
(一)、據證人翁依綺於原審證述：為了借錢的事情，總共談了約三
    次，第一次是談有無借錢之意願及簽本票的事，第二次談借
    錢之細節，談抵押或塗銷抵押的事，第三次是實際拿到錢之
    那一次，第三次並沒有人要求伊或被告劉菊當場開本票，許
    顯郎說要找一個人作擔保時，被告劉菊說要找她老公作擔保
    ，我是在家裡就先寫好，許顯郎、李盛元說要一手交錢一手
    交本票，我的部分是直接從皮包裡拿本票出來，劉菊也是直
    接從皮包裡把本票拿出來。我沒有看到劉菊當場寫本票。」
    等語（原審卷第186至189頁）；再者，證人李盛元則於原審
    亦證述：劉菊是將已經寫好的本票給我們，開本票一事早就
    談好了，有看到劉菊從皮包裡把本票拿出來，被告許顯郎沒
    有要求劉菊簽她老公的名字在本票上面等語（見原審卷第19
    2 、193、196頁）；證人即代書劉德裕亦於原審證述：有聽
    到被告許顯郎向劉菊要本票，要求本票是談條件時就講好了
    ，但沒有在交款當天聽到或看到許顯郎要求劉菊在本票上簽
    薛錦松的名字等語（第199至203頁）；證人謝玉群則於原審
    證述：沒有看到劉菊當場簽本票，許顯郎在談借錢條件時有
    要求劉菊的先生開本票，劉菊有答應說她晚上回去就叫她老
    公開本票，空白本票不是伊去買的，沒看到許顯郎如何教劉
    菊開本票，只有見聞許顯郎要求劉菊拿出本票來等語（見原
    審卷第106、107、112頁），互核上開證人所述情節相符，
    均堪採信，渠等所述與被告劉菊所述不符，是以被告劉菊所
    言是否實在，即有疑問。
(二)、又對於為何偽造薛錦松為共同發票人一節，被告劉菊於自首
    狀、警詢、偵查及原審第一次準備程序中均稱：許顯郎要求
    伊開立本票，並稱應將其夫薛錦松之名字一併寫上云云；於
    原審第一次審理程序除了供陳：「本票是許顯郎叫我寫的」
    之外，並陳述：「本票是許顯郎老婆騎摩托車出去買的，買
    回來在許顯郎家寫的，‧‧‧，『謝玉群』叫我把我老公名
    字寫上去，當時我急著想借到錢，就把我老公名字簽上去了
    ，‧‧‧‧。」云云（見原審卷第99頁），何人要被告劉菊
    簽其夫薛錦松之名字在本票上，前後即有不同，並多了「本
    票是許顯郎老婆騎摩托車出去買的」之情節，惟已據證人謝
    玉群及被告許顯郎否認在卷，復經原審審判長質以本案本票
    之票號並非第一張時，被告劉菊即再辯以「第一張花掉了，
    重新寫的」云云（見原審卷第101頁），何況上開證人翁依
    綺等人沒有一人有看到被告許顯郎教唆被告劉菊偽造其夫薛
    錦松之名字在本案本票上，更可見其證詞反覆與不可採。又
    被告劉菊說盡了為何要借錢之緣由，就是迴避去談渠有簽樂
    透、賭博之習慣，惟依據證人薛錦松於原審以證述：劉菊說
    他去簽樂透，因而向地下錢莊借錢等語（見原審卷第124頁
    ）、證人謝玉群於原審亦證述：據我知道，她愛賭博，簽彩
    票，也會去打牌，所以會欠錢，她來拜託我時也說我再也不
    賭了等語（見原審卷第109頁）；換言之，社會上大多數人
    不認同之事情，被告劉菊會刻意迴避向警方、檢察官及法官
    說明，此一情形亦可從被告劉菊會同證人翁依綺向証人李盛
    元借款一事亦可看出其習於避重就輕之說辭，依據證人翁依
    綺於原審證述：「（問：借錢的過程可否概括描述？）當初
    劉菊去找我，說她有一個朋友可以借錢，但我房子當初有在
    臺灣區中小企業銀行有抵押，她叫我去那邊借出來，我說不
    要，她說沒有關係，有些費用的話劉菊會出，她說一個朋友
    借很便宜，三分利，她說沒有關係，她就帶我去找許顯郎那
    ，我說我的情形給許顯郎聽，‧‧‧，他說我房子可以還掉
    再借出來，去代書那邊辦，我是好心幫忙，與她無親戚關係
    」等語（見原審卷第174、185頁），然而被告劉菊卻是向原
    審法官陳述借款之情形如下：「我與翁秀鳳是朋友，住斜對
    面，她在我家附近開麻將館，我去她家玩時提到要借錢的事
    ，翁秀鳳說『借錢啊，我也想借一點』，我就跟翁秀鳳說要
    借65萬元，我分24萬元，她分41萬元，利息、本金按比例償
    還。」、「我在翁依綺家那邊聊天，翁秀鳳說『我拿土地設
    定抵押，我們一半一半』，那時我與翁秀鳳是鄰居，他也想
    用到這錢才借的」云云（見原審卷第42、100頁）；再加上
    本案借款事件，依據證人薛錦松於原審所述：借錢借到黑道
    到家裡來要錢等情（見原審卷第123頁），對於薛錦松及家
    人已造成極大之困擾，並因此拿出20萬元解決與證人翁依綺
    之間之債務，尤其本案可能是被告劉菊未經薛錦松之同意，
    自行在本案本票上簽寫薛錦松之姓名作為共同發票人，如此
    被告劉菊要如何面對薛錦松及其家人之不諒解，因此不能排
    除被告劉菊有誣指許顯郎之動機及可能性，以營造其受迫無
    奈簽下薛錦松名字之情境，換取薛錦松及其家人之諒解。
(三)、復從本件借款之情形觀之，證人李盛元同意借錢予被告劉菊
    ，並非以被告劉菊提供其配偶共同簽發之本票為主要因素，
    而係以翁依綺提供不動產設定抵押權為擔保乃其答應借款之
    原因，已據證人李盛元、翁依綺於原審證述在卷，本件借款
    之擔保已足，被告許顯郎擔任仲介借款之責任已盡，實欠缺
    教唆被告劉菊偽簽其夫薛錦松之名於本票之動機。再者，證
    人李盛元因被告劉菊未依約履行清償，持本案本票向臺灣花
    蓮地方法院聲請裁定准予強制執行，則倘證人李盛元明知本
    票上之薛錦松簽名為偽造者，自無收受及依法聲請裁定之可
    能，故被告許顯郎不可能於證人李盛元在場時，當場教唆被
    告劉菊簽發無效之偽造本票交予證人李盛元收執。又依本案
    全體證人於原審審理時所述，要求劉菊提供其夫薛錦松簽發
    之本票，係劉菊最初自己提出之條件，且在商議借款條件時
    即已談定之事，並非交付借款之日始新增之條件，從而被告
    劉菊為滿足此條件，當無可能於薛錦松未到場之情形下，當
    著許顯郎、李盛元或翁依綺之面前簽發本票，並偽簽其夫之
    名於發票人欄，而為無效之發票行為，致使違背整個交易條
    件之目的，且使執票之債權人自陷於日後求償之困難，故足
    認被告劉菊之供述有悖常理，不可採信。
(四)、另由被告劉菊之自首乃因知悉自己及其夫薛錦松將受強制執
    行，故其請教律師後自首，除為求減輕犯罪之刑外，就薛錦
    松之簽名為偽造部分，尚得於日後民事訴訟中加以爭執，而
    其是否於以薛錦松之名共同簽立本票前曾經薛錦松之同意，
    亦即薛錦松有無授權被告劉菊代其簽名、發票，則係被告劉
    菊與薛錦松二人間之事情，故若推說係受被告許顯郎教唆而
    判刑確定者，則薛錦松始可從有無表現代理或代理權授予等
    疑慮中全身而退，因此不能排除被告劉菊自首時之供述，乃
    基於此種動機之考量，亦存有重大可疑之處。
(五)、再證人劉德裕於偵查中所述，經原審當庭勘驗偵訊光碟結果
    ，該份筆錄之記載內容，係檢察官整理後之內容，再觀勘驗
    偵訊光碟後筆錄之內容，證人劉德裕係「推測」劉菊當場簽
    發本票（詳見原審卷第200、220頁），推測之詞本不得作為
    證據之用，何況要被告劉菊簽發本票，與教唆被告劉菊偽造
    薛錦松為共同發票人一節有別，仍不足以做為被告許顯郎不
    利之認定，是以檢察官此部分之上訴亦無理由。
(六)、供述證據，縱前後雖稍有差異或矛盾，事實審法院非不可本
    於經驗法則，斟酌其他情形，作合理之比較，定其取捨，倘
    僅就其中之一部分認為真實，予以採取，亦非法所不許。證
    人翁依綺、李盛元及謝玉群三人之證詞與證人劉德裕之證詞
    相符，均堪採信，已如前述，檢察官上訴指稱：證人謝玉群
    、翁依綺及李盛元之證詞不可採云云，難認有理由，且認定
    證人之證詞是否ㄧ致應綜觀該證人全部證詞之內容來加以判
    斷，而非執證人針對詰問人個別問題回答之內容，擷取ㄧ、
    二句不同之處，即認証人之證詞全部不可採。
(七)、綜上所述，本件除被告劉菊之供述外，全無人證得證明劉菊
    偽簽其夫薛錦松之名於本票發票人欄，係受被告許顯郎之唆
    使，且係受唆使始產生犯罪之決意，從而公訴人所舉之證據
    尚不能使本院獲得被告許顯郎有罪之確信。此外，復查無其
    他積極證據足認被告許顯郎有何教唆偽造有價證券等之犯行
    。
五、是綜上所述，本院斟酌原審判決理由，認其事實之認定、理
    由之採擇，於相關證據法則、經驗法則、論理法則並無違背
    。檢察官上訴意旨認應就被告許顯郎予以論罪科刑，而指摘
    原判決不當，為無理由，應予駁回。
據上論斷，應依刑事訴訟法第369條第1項前段、第364條、第368
條、第299條第1項前段，刑法第201條第1項、第339條第1項、第
55條、第62條前段、第205條、第74條第1項第1款，刑法施行法
第1條之1，判決如主文。
本案經檢察官崔紀鎮到庭執行職務
中    華    民    國   100    年    2     月    25    日
                       刑事庭審判長 法  官 謝志揚
                                    法  官 許仕楓
                                    法  官 李水源
以上正本證明與原本無異。
如不服本判決，應於收受送達後10日內向本院提出上訴書狀，其
未敘述理由者，並得於提起上訴狀後10日內向本院補提理由書（
均須按他造當事人之人數附繕本）「切勿逕送上級法院」。
告訴人或被害人如對於本判決不服者，應具備理由請求檢察官上
訴，其上訴期間之計算係以檢察官收受判決正本之日期為準。
中    華    民    國   100    年    2     月    25    日
                                    書記官 陳有信
附錄本判決論罪之法律條文：
中華民國刑法第201條第1項：
意圖供行使之用，而偽造、變造公債票、公司股票或其他有價證
券者，處3 年以上10年以下有期徒刑，得併科3 千元以下罰金。
中華民國刑法第339條
（普通詐欺罪）
意圖為自己或第三人不法之所有，以詐術使人將本人或第三人之
物交付者，處 5 年以下有期徒刑、拘役或科或併科 1 千元以下
罰金。
以前項方法得財產上不法之利益或使第三人得之者，亦同。
前二項之未遂犯罰之。
附表：
┌─────┬───┬─────┬─────┬─────┬───┐
│票據號碼  │發票人│發票日    │票面金額  │到期日    │備  註│
│          │      │          │（新台幣）│          │      │
│          │      │          │          │          │      │
├─────┼───┼─────┼─────┼─────┼───┤
│CH0000000 │劉菊  │97年1月9日│陸拾伍萬元│97年4月9日│      │
│          │薛錦松│          │          │          │      │
│          │      │          │          │          │      │
└─────┴───┴─────┴─────┴─────┴───┘